最高法院刑事判決　　　　　　九十四年度台上字第一七九五號
　　上　訴　人　乙　○
　　　　　　　　　　　　號
　　選任辯護人　王炳輝律師
　　上　訴　人　甲○○
　　　　　　　　　　　　號
　　　　　　　　丙○○
　　　　　　　　　　　　樓
　　上 列一 人
　　選任辯護人　蔡文斌律師
　　　　　　　　曾靖雯律師
　　　　　　　　何冠慧律師
　　上　訴　人　丁○○
　　　　　　　　　　　　258.
上列上訴人等因違反貪污治罪條例案件，不服台灣高等法院台南
分院中華民國九十四年二月三日第二審更審判決（九十三年度上
更(一)字第四三五號，起訴案號：台灣嘉義地方法院檢察署九十年
度偵字第五四九七號），提起上訴，本院判決如下：
    主  文
原判決關於乙○、甲○○、丙○○、丁○○部分撤銷，發回台灣
高等法院台南分院。
    理  由
本件原判決認定上訴人乙○係前嘉義縣議會副議長，上訴人丙○
○係總務組之組員，上訴人甲○○係總務組之工友，該三人均係
依據法令從事公務之人員。民國八十五年十二月間乙○代理嘉義
縣議會議長職務後，即指定其妻弟甲○○經辦嘉義縣議會部分採
購案件，八十六年六月間，嘉義縣議會擬辦理「購置不銹鋼二重
保溫杯、原木萬年曆計算機筆座」、「嘉義縣議會徽章」、「瓷
器碗組餐組」等三件採購案，八十七年一月間擬辦理「致贈第十
三屆議員紀念戒指」採購案，因嘉義縣太保市○○○道禮品社」
實際負責人即上訴人丁○○曾任職嘉義縣政府社會科科員，與乙
○熟識，復與甲○○係結拜兄弟，主動向乙○爭取承攬。乙○與
甲○○同意由其承攬上述採購案，並囑丙○○配合辦理。乙○、
甲○○與丙○○三人即基於共同圖利丁○○之概括犯意，任由丁
○○取得其他廠商之估價單參與比價，以求形式上符合規定，惟
事實上並未比價，而以偽造「比價紀錄表」及「簽呈」之方式，
使丁○○於上開四件採購案順利得標，圖利丁○○，詳情分述
如左：（一）「購置不銹鋼二重保溫杯、原木萬年曆計算機筆座
」案：丁○○先向不知情之「易展禮品百貨行」負責人蘇興欉、
「全美企業行」負責人陳宗一取得空白估價單，連同「人間道禮
品社」之估價單，分別填具金額為新台幣（下同）六十八萬元、
七十一萬元及六十二萬五千元，安排由「人間道禮品社」所估價
之六十二萬五千元得標，惟該標之採購成本僅四十八萬元，圖利
十四萬五千元。（二）「嘉義縣議會徽章」：丁○○先向不知情
之「順發工業社」負責人鍾華裕、「全美企業行」負責人陳宗一
取得空白估價單，連同「人間道禮品社」之估價單，分別填具金
額為五十四萬元、五十九萬元及五十八萬元，安排由「順發工業
社」所估價之五十四萬元得標，惟該標之採購成本僅四十萬元，
圖利十四萬元。（三）於「瓷器碗組餐組」案：由丁○○以嘉義
縣議會辦理公務採購，向「旭源磁器股份有限公司」總經理盧
明及財務課長徐碧蓮，洽談「瓷器碗組餐組」採購案之採購品名
及單價，雙方議定以一百四十九萬元成交。再由丁○○與盧明
基於共同使公務員登載不實之犯意聯絡，開立一百九十九萬元之
估價單，並由盧明提供不知情下游廠商「新振發行」負責人陳
士堂及「裕豐行」負責人李江美華之估價單二份，一併交予丁○
○，填具「新振發行」及「裕豐行」之比價金額分別為二百三十
萬元及二百十七萬元，安排由「旭源磁器股份有限公司」所估價
之一百九十九萬元得標，惟該標之採購成本僅一百四十九萬元，
圖利五十萬元。於八十六年六月三十日，由甲○○偕同丁○○，
將上開三件採購案之估價單交予丙○○。乙○、甲○○及丙○○
均明知上開三家行號之比價估價單均由丁○○一人所提，並非實
際參與比價三家行號所作提交比價程序之估價單，由乙○、甲○
○指示丙○○製作「比價紀錄表」及「簽呈」，丙○○明知三件
採購案，均未實際在主任秘書室進行開標比價程序，竟於八十六
年六月二十九日或三十日，在嘉義縣議會內，連續於職務上所掌
「比價紀錄表」之公文書上，登載：「開標地點：主任秘書室，
開標日期：八十六年六月二十九日上午九時零分」等不實事項之
比價紀錄表三份，連續交由甲○○再轉交不知情之嘉義縣議會主
任秘書林清紋、總務組員蔡庚秋、會計主任藍雲峰（林清紋、蔡
庚秋、藍雲峰三人均因犯罪嫌疑不足，業經公訴人處分不起訴確
定），在比價紀錄表上「主持人紀錄」、「列席單位人員」、「
監標單位人員」欄分別用印。並於八十六年六月三十日，由丙○
○連續在總務組簽呈上，登載前述虛偽不實之比價結果三份，連
續交由甲○○轉交由不知情之林清紋、蔡庚秋、藍雲峰用印，最
後轉呈乙○用印批示，分別由「人間道禮品社」、「順發工業社
」及「旭源磁器股份有限公司」比價得標。八十七年一月間，乙
○、甲○○及丙○○復均承繼前開共同基於圖利丁○○之概括犯
意聯絡，先由丁○○於「致贈第十三屆議員紀念戒指採購」案，
向不知情之鍾華裕借用「順發工業社」印鑑估價單，另與其國小
同學官月琴基於共同使公務員登載不實之犯意聯絡，約定以一百
零四萬元價格交由官月琴承攬製作，由官月琴提供「匠作坊藝術
珠寶」及「金玉珠寶有限公司」估價單各一份，並於「匠作坊藝
術珠寶」估價單填載不實之一百八十二萬五千二百元，餘再由丁
○○分別填具金額一百七十七萬一千二百元及一百八十七萬九千
二百元，安排由「順發工業社」得標。丁○○與甲○○於八十七
年一月十五日，持該三份不實之估價單，要求丙○○簽辦採購，
乙○、甲○○與丙○○明知上開三家行號之比價估價單均由丁○
○一人所提，並非參與前述比價三家行號間互不知情下，所作提
交比價程序之估價單，由乙○、甲○○指示亦具共同犯意聯絡之
丙○○，於八十七年一月十五日由丙○○在總務組簽呈上，登載
前述虛偽不實之比價結果，交由丁○○轉交不知情之林清紋、翁
進德、藍雲峰用印，最後轉呈乙○用印批示，由「順發工業社」
所估價之一百七十七萬一千二百元得標，嗣因嫌外觀不雅，改造
新型減為一百六十萬零八百元，乃由「順發工業社」承作，鍾華
裕於領得一百六十萬零八百元扣除稅金雜費後，電匯一百四十四
萬三千三百五十元至台灣銀行太保分行林美宏帳戶，林美宏再依
丁○○之指示，開立一百零四萬五百二十元支票給官月琴兌領，
惟該標之採購成本僅一百零四萬五百二十元，圖利四十萬二千八
百三十元。均足以生損害於嘉義縣議會公文書之正確性。以上四
件採購案計使丁○○圖得一百十八萬七千八百三十元之不法利益
等情。因而撤銷第一審關於論處上訴人等共同連續行使公務員明
知為不實之事項，而登載於職務上所掌之公文書，足以生損害於
公眾部分之判決，改依牽連犯規定從一重論處上訴人乙○、甲○
○、丙○○依據法令從事公務之人員，共同連續對於主管之事務
，明知違背法令，直接圖其他私人之不法利益，因而獲得利益罪
刑；論處上訴人丁○○與依據法令從事公務之人員，共同連續對
於主管之事務，明知違背法令，直接圖其他私人之不法利益，因
而獲得利益罪刑，固非無見。
惟查：(一)、貪污治罪條例第六條第一項第四款之圖利罪，係屬身
分犯，以依據法令從事公務之人員為犯罪主體，無此身分者，依
同條例第三條之規定，固亦得成立本罪之共同正犯，然必無此身
分者與有此身分者，並非互相對立之「對向犯」，而係彼此有犯
意聯絡及行為分擔，朝同一目的，共同對於有此身分者所主管或
監督之事務，直接或間接圖得該有此身分者本人或圖得其他第三
人不法之利益，始足當之；若該有此身分者所圖利之對象，即係
該無此身分者，則二人係居於彼此相互對立之對向關係，行為縱
有合致，並使該無此身分者因而得不法之利益，但二人之行為既
各有其目的，分別就各該行為負責，彼此間無所謂犯意聯絡與行
為分擔，除另有處罰該無此身分者之他項罪名外，尚難以上開圖
利罪之共同正犯論處，此觀之同條例第十一條之行賄罪，其法定
刑遠較上開圖利罪為輕，無此身分者，就違背職務之行為行賄時
，僅論以較輕之行賄罪，未行賄時，殊無反論以較重之圖利罪自
明。本件原判決既認依據法令從事公務之人員即上訴人乙○、甲
○○、丙○○所犯直接圖利罪之對象為商人即上訴人丁○○，則
丁○○與乙○、甲○○、丙○○三人係處於對向之關係，尚難對
丁○○依上開圖利罪之共同正犯論處，乃原判決竟論以該圖利罪
之共同正犯，其適用法則即有未當。(二)、依原判決事實欄二之記
載，系爭「致贈第十三屆議員紀念戒指採購案」之被借牌得標廠
商「順發工業社」負責人鍾華裕於領得價款一百六十萬零八百元
後，先扣除稅金雜費（十五萬七千四百五十元），才電匯一百四
十四萬三千三百五十元予丁○○指定之林美宏銀行帳戶，丁○○
再指示林美宏開立一百零四萬零五百二十元給承攬製作之官月琴
，圖利金額為四十萬二千八百三十元等情。依此情事，鍾華裕會
扣取稅金雜費，則系爭「嘉義縣議會徽章採購案」，亦由「順發
工業社」得標，鍾華裕領款後有無扣取稅金及雜費？原判決所認
此案圖利金額為十四萬元，有無先扣除稅金及雜費？原判決以得
標金額扣除採購成本，為圖利金額，是否認丁○○係以非法方法
得標，本不應獲得任何利益，故其差額均為圖得之不法利益？原
審就此重要事項，未詳查明，顯有可議。(三)、刑事被告詰問證
人，屬憲法第十六條所保障人民之訴訟權利，為保障此詰問權，
證人於審判中應依法定程序到場具結陳述，並接受被告之詰問，
其陳述始得作為認定被告犯罪事實之判斷依據。刑事審判上之共
同被告，係為訴訟經濟等原因，由檢察官或自訴人合併或追加起
訴，或由法院合併審判所形成，其間各別被告及犯罪事實仍獨立
存在。故共同被告對其他共同被告之案件而言，為被告以外之第
三人，本質上屬於證人，自不能因案件合併關係而影響其他共同
被告原享有之上開詰問權，故未使共同被告立於證人之地位而為
陳述，逕以其依共同被告身分所為陳述採為不利其他共同被告之
證據，即已不當剝奪其他共同被告對該實具證人適格之共同被告
詰問之權利，自屬於法有違。原判決以共同被告丁○○、丙○○
、盧明、官月琴分別於法務部調查局嘉義縣調查站詢問、偵查
及第一審調查時之供述，為認定其他共同被告乙○、甲○○犯罪
證據之一，惟原審未使其等立於證人之地位而為陳述，剝奪其他
共同被告之詰問權，難認適法。(四)、有罪之判決書，其事實之記
載先後兩歧，或理由說明互生齟齬，或事實記載與理由說明不相
符合，均屬判決理由矛盾，其判決當然為違背法令。原判決事實
欄先記載上訴人等以「偽造」比價紀錄表及簽呈之方式，圖利丁
○○等情，後又記載由上訴人乙○及甲○○指示上訴人丙○○於
職務上所掌之「比價紀錄表」及「簽呈」之公文書上為「虛偽不
實之登載」等情。理由欄又謂丙○○「製作內容不實之比價紀錄
表及簽呈」，其二次「偽造」比價紀錄表及簽呈犯行，應論以連
續犯等語。足見就此犯行究竟係「偽造公文書」或「公務員登載
不實」，事實欄及理由欄先後所述相互矛盾，顯有疏誤。上訴意
旨指摘原判決就上訴人四人部分違背法令，尚非全無理由，應認
仍有發回更審之原因。
據上論結，應依刑事訴訟法第三百九十七條、第四百零一條，判
決如主文。
中　　華　　民　　國　九十四　年　　四　　月　 十四 　日
                      最高法院刑事第十庭
                          審判長法官  陳　正　庸
                                法官  賴　忠　星
                                法官  王　居　財
                                法官  林　開　任
                                法官  林　立　華
      本件正本證明與原本無異
                                      書  記  官
中　　華　　民　　國　九十四　年　　四　　月　 十九 　日
                                                      Ｃ
